【裁判字號】    99,訴,1543
【裁判日期】    991013
【裁判案由】    確認通行權
【裁判全文】
臺灣臺中地方法院民事判決  99年度訴字第1543號
原      告  甲○○
訴訟代理人  丙○○
被      告  財政部國有財產局
法定代理人  丁○○
訴訟代理人  戊○○
複代理人    乙○○
當事人間確認通行權事件，本院於99年9月27日言詞辯論終結，
判決如下：
    主    文
確認原告對中華民國所有、被告財政部國有財產局為管理機關坐
落臺中縣潭子鄉○○○段第二五七之一地號，如附圖所示C部分
，面積一七點三七平方公尺之土地有通行權。
訴訟費用由被告負擔十分之三，餘由原告負擔。
    事實及理由
壹、程序方面：
一、按國有財產撥給各地國家機關使用者，名義上雖仍為國有，
    實際上即為使用機關行使所有人之權利，故本院對於是類財
    產，向准由管領機關起訴，代國家主張所有權人之權利，被
    上訴人持有所有權狀及駐用房屋保管卡，原審認其得為起訴
    行使所有人之權利尚非無據，最高法院著有51年台上字第26
    80號判例意旨足資參照。本件坐落台中縣潭子鄉○○○段第
    257-1地號（以下簡稱第257-1地號）土地為中華民國所有，
    被告財政部國有財產局為管理機關，則原告對被告財政部國
    有財產局提起本件訴訟，核屬正當，先予敘明。
二、次按確認之訴非原告有即受確認判決之法律上利益者，不得
    提起。所謂即受確認判決之法律上利益，係指法律關係之存
    否不明確，原告主觀上認其在法律上之地位有不安之狀態存
    在，且此種不安之狀態，能以確認判決將之除去者而言，若
    縱經法院判決確認，亦不能除去其不安之狀態者，即難認有
    受確認判決之法律上利益。最高法院52年台上字第1240號判
    例要旨可資參照。本件原告主張其所有坐落台中縣潭子鄉○
    ○○段第93地號、第93-3地號、第93-4地號、第93-5地號、
    第93-6地號、第93-7地號、第93-8地號、第93-9地號、第93
    -10地號、第93-11地號等10筆土地（以下均簡稱第93地號等
    ），對外無適宜之聯絡道路，須通行被告管理之第257-1地
    號土地，被告則對原告就系爭土地有無通行權有爭執，是原
    告通行權之存否，得以對被告提起本件確認之訴，除去上開
    通行權存否之法律關係不安定狀態，故原告提起本件確認之
    訴自有確認之利益，併先陳明。
三、再按訴狀送達後，原告不得將原訴變更或追加他訴。但擴張
    或減縮應受判決事項之聲明者，不在此限，民事訴訟法第25
    5條第1項第3款定有明文。原告起訴原聲明請求確認就系爭
    土地如起訴狀附圖所示約60平方公尺之土地有通行權，於訴
    狀送達後於民國（下同）99年9月27日言詞辯論時當庭變更
    其訴之聲明如后述，核屬減縮其請求確認通行權之範圍，符
    合上開法條之規定，應予准許。
貳、實體方面：
一、原告起訴主張系爭第93地號等10筆土地為原告所有，面積合
    計為668平方公尺，可申請之建築樓層總面積超過1,000平方
    公尺，依台灣省建築技術規則第2條第4款規定：須有6公尺
    之私設通道與既有巷道連接，惟系爭土地因面臨現有巷道即
    台中縣潭子鄉○○路129巷之寬度不足2公尺，致無法申請建
    築使用，而與公路無適宜之聯絡，爰依民法第787條之規定
    ，請求確認原告對被告管理之系爭第257-1地號如附圖所示C
    部分之土地有通行權。並聲明求為判決如主文第一項所示。
二、被告則以：原告所有系爭第93地號等10筆土地及原告所有坐
    落台中縣潭子鄉○○○段第94 -74地號（以簡稱第94-74地
    號）土地互相毗鄰，且第94-74地號土地得對外通行至台中
    縣潭子鄉○○路129巷，是原告所有土地已與公路有適宜之
    聯絡，並無不能為通常使用之情事，被告自無容忍其通行之
    義務等語為辯，並聲明求為判決駁回原告之訴。
三、兩造不爭執之事項：
  (一)坐落台中縣潭子鄉○○○段第93、93-3、93-4、93-5、93-6
    、93-7、93-8、93-9、93-10、93-11地號等10筆土地為原告
    所有。其中第93-11地號土地與原告所有之第94-74地號土地
    、被告管理之239地號及系爭土地相鄰。
  (二)原告所有上述93-11地號土地與被告管理之239地號及系爭土
    地，均位於台中縣潭子鄉○○路129巷末端，上開既成巷道
    之最末端由原告搭設鐵皮圍籬。
  (三)原告所有上述10筆土地面積共668平方公尺，原告所有之10
    筆土地建蔽率為60%、容積率為180%。
  (四)依台灣省建築技術規則第2條第4款：基地內以私設通路為進
    出道路之建築物總樓地板面積合計在1000平方公尺以上者，
    通路寬度為6公尺。原告所有93-11地號土地面臨台中縣潭子
    鄉○○路129巷寬度不足6公尺。
四、法院之判斷：
  (一)按土地因與公路無適宜之聯絡，致不能為通常使用時，除因
    土地所有人之任意行為所生者外，土地所有人得通行周圍地
    以至公路。前項情形，有通行權人應於通行必要之範圍內，
    擇其周圍地損害最少之處所及方法為之；對於通行地因此所
    受之損害，並應支付償金，98年7月23日修正生效之民法第7
    87條第1項前段、第2項分別定有明文；又民法第787條第1項
    所謂土地與公路無適宜之聯絡，致不能為通常之使用，其情
    形不以土地絕對不通公路為限，即土地雖非絕對不通公路，
    因其通行困難以致不能為通常之使用時，亦應許其通行周圍
    地以至公路；再民法第787條有關通行權之規定，鄰地通行
    權之功能在解決與公路無適宜聯絡袋地之通行問題，不在解
    決袋地之建築問題，固不能僅以建築法或建築技術上之規定
    為酌定通行事項之基礎，但通行鄰地之目的既在使袋地得為
    通常之使用，是於袋地為建地時，即須將其建築需要列入考
    量；若准許通行之土地，不足敷袋地建築之基本需求，尚不
    能謂已使為建地之袋地為通常之使用。（最高法院53年台上
    字第2996號判例、85年度台上字第3141號、87年度台上字第
    2247號意旨可供參照）。是故，上開條文立法意旨乃在於調
    和土地相鄰之關係，以全其土地之利用，故明定周圍地所有
    人負有容忍通行之義務；而是否與公路無適宜之聯絡致不能
    為通常之使用，應依其現在使用之方法判斷之；另是否為通
    常使用所必要，除須斟酌土地之位置、地勢及面積外，尚應
    考量其用途。而土地是否不能為通常使用，應斟酌土地之形
    狀、面積、位置及用途以定之。
  (二)被告雖以原告所有土地與原告所有之第94-74地號土地毗鄰
    ，且可通行至上述既成巷道，並非與公路無適宜之聯絡等語
    為辯，經查：被告所辯原告之土地可通行至既成巷道之事實
    固為原告所不爭執，並經本院會同兩造到場履勘查明，原告
    所有系爭第93-11地號土地及另筆第94-74地號土地與被告管
    理之系爭257-1地號土地相鄰，均位於台中縣潭子鄉○○路1
    29巷末端無誤，並製有履勘筆錄可憑，堪信屬實。惟按系爭
    第93地號等10筆土地，均屬都市計劃使用分區為住宅區、地
    目建之建地，有原告提出之土地登記簿謄本及台中縣潭子鄉
    都市計劃土地使用分區證明書在卷可憑，則原告所有系爭第
    93地號等10筆土地，自係以供建築為其通常之使用方法，再
    依原告所有系爭第93地號等10筆土地面積之建蔽率60%及容
    積率180%彙算，原告所有系爭第93地號等10筆土地得興建之
    建物樓地板面積合計應在1000平方公尺以上，暨依實施區域
    計劃地區建築管理辦法第11條第4款及台灣省建築技術規則
    第2條第4款規定：基地內以私設通路為進出道路之建築物總
    樓地板面積合計在1000平方公尺以上者，通路寬度為6公尺
    ，則原告所有系爭第93地號土地如欲供建築之通常使用，其
    以私設通路為進出道路者，道路寬度應為6公尺，方符合上
    開建築法令之規定。而本件原告所有系爭第93-11地號及另
    筆第94-74地號土地所臨台中縣潭子鄉○○路129巷既成巷道
    之寬度均未達6公尺之情，復為被告所不爭執，則原告所有
    系爭第93地號等10筆土地，欲發揮其住宅區建地之利用價值
    ，現存之通路顯然未能滿足其建築之需求，以致不能為通常
    之使用甚明，依前揭實務見解之意旨，仍應認為原告所有系
    爭土地與公路無適宜之聯絡，而應許其通行周圍土地以至公
    路，是被告辯稱原告所有系爭土地與公路已有適宜之聯絡云
    云，即無可採。原告之系爭土地既與公路無適宜之聯絡，則
    原告主張通行其周圍地以至公路，依法即屬有據。
  (三)又有通行權人應於通行必要之範圍內，擇其周圍地損害最少
    之處所及方法為之，民法第787條第2項前段亦有明文規定，
    本件原告主張通行之範圍為附圖所示C部分，面積17.37平方
    公尺之土地，即連結原告所有系爭第93-11地號土地與上述C
    部分土地，合計使其臨路面寬達6公尺，有台中縣雅潭鄉地
    政事務所土地複丈成果圖可憑，本院參酌上述通行位置，原
    本即位於台中縣潭子鄉○○路129巷之既成巷道末端，目前
    雜草叢生，旁鄰水溝，有原告提出之照片可憑，如供原告通
    行，應不致造成被告之重大損害，又可與既成巷道連接，核
    屬損害最少之處所及方法，應堪認定。
五、綜上所述，原告所有系爭第93地號等土地，因與公路無適宜
    之聯絡致無從為其通常之使用，原告依民法第787條第1項規
    定，請求確認就被告管理之系爭第257-1地號如附圖所示C部
    分土地有通行權，為有理由，應予准許。
六、原告起訴時所提出之通行方案，須通行面積約為60平方公尺
    ，經本院囑託測量後，原告變更其主張之通行方案如主文所
    所示，應由原告自行負擔其減縮通行範圍之訴訟費用，本院
    斟酌情形，認應由兩造按比例負擔訴訟費用，附此陳明。
七、訴訟費用負擔之依據：民事訴訟法第81條。
中    華    民    國    99    年    10    月    13    日
                  民事第一庭    法  官  陳文爵
正本係照原本作成。
如對本判決上訴，須於判決送達後20日內向本院提出上訴狀。如
委任律師提起上訴者，應一併繳納上訴審裁判費。
中    華    民    國    99    年    10    月    15    日
                                書記官  施玉卿

司法院資訊處製作；財團法人民間司法改革基金會備份。
